【裁判字號】    92,家上易,3
【裁判日期】    920904
【裁判案由】    損害賠償
【裁判全文】
臺灣高等法院高雄分院民事判決  九十二年度家上易字第三號
      上  訴  人    乙○○○○.
?
      訴訟代理人    黃榮作律師
      被上訴人      甲○○    .
      訴訟代理人    蔡建賢律師
      複  代理人    吳秋麗律師
右當事人間請求損害賠償事件，上訴人對於民國九十二年四月十五日臺灣高雄地方法
院九十一年度訴字第一三二號第一審判決提起上訴，並為訴之追加，本院於九十二年
九月十日言詞辯論終結，判決如下：
    主      文
上訴及追加之訴駁回。
第二審及追加之訴訟費用均由上訴人負擔。
    事      實
甲、上訴人方面：
一、聲明：求為判決：
（一）原判決廢棄。
（二）被上訴人應給付上訴人新台幣（下同）貳佰萬元及自本擴張聲明狀送達翌日起
      至清償日止，按年息百分之五計算之利息。
（三）第一、二審訴訟費用由被上訴人負擔。
二、陳述：除與原判決記載相同者，茲引用之外，補稱：
（一）民法第一千零五十二條第二項規定「有前項以外之重大事由，難以維持婚姻者
      ，夫妻之一方得請求離婚，但其事由應由夫妻之一方負責者，僅他方得請求離
      婚」，即有責配偶，無請求離婚之權，申言之，自己招致婚姻破綻時，不得以
      其破綻為理由，請求離婚，蓋肯定有責配偶之離婚請求，無異承認恣意離婚、
      逐出離婚，破壞婚姻秩序；而且有背於道義，尤其違反自己清白之法理，而有
      欠公允；同時亦與國民感情國人之倫理觀念不合，然夫妻雙方均有責（就難以
      維持婚姻之重大事由之發生，雙方均須負責）時，宜解釋，應比較衡量雙方之
      有責程度，而許責任較輕之一方向責任較重之他方請求離婚；如雙方之有責程
      度相同者，則應許雙方均得請求離婚。又民法第一千零五十六條第一、二項規
      定「夫妻之一方，因判決離婚而受有損害者，得向有過失之他方，請求賠償。
      前項情形，雖非財產上之損害，受害人亦得請求賠償相當之金額，但以受害人
      無過失者為限」，此項非財產上之損害賠償請求權，以受害人無過失為已足。
      所謂無過失，應解釋為被害人無有責之離婚原因存在，而非受害人就離婚原因
      之發生無過失，故受害人就他方而有之離婚原因之發生與有過失時，仍得請求
      非財產上之損害賠償。如夫妻之一方，有有責之離婚原因存在者，則有過失，
      而不得為非財產上損害之請求，權威學者史尚寬、陳棋炎、黃宗樂、郭振恭均
      採相同之見解。
（二）兩造判決離婚係以被上訴人有民法第一千零五十二條第二項之重大事由難以維
      持婚姻，並認該事由應由被上訴人一方負責而准兩造離婚，此有台灣高雄地方
      法院八十九年度婚字第五九六號民事確定判決附卷可稽，依前述判決兩造離婚
      之理由內載，本件上訴人無論被毆之次數及所受之傷情均較本件被上訴人為多
      為重，大部分被上訴人先動手，有時拿東西摔，上訴人多次遭受被上訴人施用
      暴力，上訴人及長子遭被上訴人毆打而由法院核發通常保護令，被上訴人對上
      訴人施用暴力之情形長久以來未見改善，從而，縱上訴人有責，其責任亦較被
      上訴人為輕，依前揭說明，上訴人並無有責之離婚原因存在，雖就被上訴人而
      有之離婚原因之發生與有過失時，仍得請求非財產上之損害賠償，殆無疑義。
（三）按非財產上之損害，包括受害人因離婚所受精神上之痛苦，參酌婚姻存續期間
      、年齡、地位，．．．及其他一切情事定之，審酌兩造自七十六年五月九日結
      婚，育有三子，家中支出均上訴人負責，上訴人為一知識份子老師，年歲亦逾
      不惑之年，名下無財產且負債中，以機車代步，上訴人婚後一直負擔家計，上
      訴人之父於八十一年以頭期款協助購屋，房貸由上訴人自付，上訴人遭被上訴
      人長期索取金錢，致上訴人四處告貸，積欠慶豐銀行及友人不少，房屋終被拍
      賣，至今與二子租屋而居，上訴人係高雄縣仁武鄉仁武國民小學教師，月薪五
      七二八○元，實領五二四五三元，每月租金九千元，小孩補習費每月近九千元
      ，長子許庭彰因生長激素缺乏症醫療費昂貴（一星期約一千二百元），日後慶
      豐銀行即將扣薪三分之一，故上訴人經濟至為拮据。反觀被上訴人在中華電信
      局上班，有優渥之薪水，有不動產數筆，銀行有鉅額存款、出入汽車代步等一
      切情狀，而對小孩醫藥費、生活費、補習費等卻不聞不問，上訴人至感徬徨無
      助，請  鈞院審酌上訴人因離婚所受精神上之打擊至深且鉅，參以上訴人年歲
      已逾不惑之年，年華即將老去，日後必須長期扶養二子，責任重大，長子又罹
      生長激素缺乏症急需治療，醫藥費用所花不貲，上訴人誠無力負擔，又負債累
      累，積欠慶豐銀行一百三十四萬二千四百零六元、友人七十七萬元，利息尚未
      計入，反觀被上訴人財力雄厚，對上訴人之困境視若無睹，自身過著悠哉生活
      ，爰擴張請求被上訴人應給付上訴人二百萬元及其法定遲延利息，以彌補上訴
      人經濟上之窘境而稍減上訴人所受之痛苦，俾符公平正義。
（四）被上訴人抗辯房屋為其父分家贈與，請被上訴人提出繳交贈與稅之證明；上訴
      人未從事過任何股票買賣，上訴人之戶頭被被上訴人拿去當人頭用，故被上訴
      人指稱上訴人負債係投資股票失利所致並非實情，被上訴人故意歪曲事實；家
      暴判決書內亦明確指出被上訴人有慣性暴力行為，且曾因傷害罪被判刑確定，
      小孩亦可證明被上訴人毆打上訴人及用尖嘴鉗要刺死上訴人母親之非常暴力事
      實；被上訴人經常至上訴人工作場所吵鬧（高市正興國小、信義國小、屏東琉
      球白沙國小、高縣新興國小），揚言要上訴人丟了工作，故被上訴人顯有致上
      訴人於死地之心態，不問可知；上訴人之父因見被上訴人經常暴力毆打虐待上
      訴人母子，故於八十一年協助上訴人購屋，因被上訴人長期投資股票因素，索
      取金錢，導致上訴人房屋被拍賣，債台高築，亦屬事實，並非上訴人倒果為因
      ；被上訴人附學費收據，均係兩造離婚前之學費收據，此費用均為上訴人所出
      ，而由被上訴人前往取據者，不容被上訴人混淆事實；上訴人所主張為精神賠
      償而非扶養費，被上訴人提供非相關資料故意扭曲事實方向。
三、證據：除援用第一審所提證據外，補提財產歸屬資料清單、綜合所得稅核定資料
    清單、法院支付命令、執行處函、房屋租賃契約書、薪資清冊、補習費收據、醫
    療轉借通知、醫療費用收據、債權人清冊、民法親屬新論第二二六頁第二五二頁
    等影本各一件。
乙、被上訴人方面：
一、聲明：求為判決：上訴駁回。
二、陳述：除與原判決記載相同者，茲引用之外，補稱：
（一）按夫妻之一方，因判決離婚而受有非財產上之損害，受害人得請求賠償相當之
      金額，但以受害人無過失者為限，民法第一千零五十六條第二項定有明文。本
      件兩造之婚姻經裁判離婚（高雄地院八十九年度婚字第五九六號民事判決），
      其裁判係以兩造皆有責之「難以維持婚姻之重大事由」為裁判離婚之原因事實
      。本件兩造之婚姻經裁判離婚而消滅，其原因乃基於兩造皆有過失（有責）之
      事實，亦即，上訴人就離婚亦有責任，而非無過失（無責任）之一方，故上訴
      人無權請求損害賠償。
（二）查依前揭確定之民事判決書所載，本件兩造之婚姻經裁判離婚之事由，並非基
      於民法第一○五二條第一項第三款之「不堪同居虐待」之事由，乃係基於同法
      同條第二項之難以維持婚姻之重大事由，而其「重大事由」乃指兩造皆互相敵
      視、攻訐、吵架、互毆、互控等行為，顯見兩造就婚姻之破裂皆有過失及責任
      。因此，上訴人既非無過失或責任之受害人，自不得依民法第一○五六條之規
      定請求被上訴人賠償。
（三）至於上訴人主張「然夫妻雙方均有責（就難以維持婚姻之重大事由之發生，雙
      方均須負責）時，宜解釋，應比較衡量雙方之有責程度，而許責任較輕之一方
      向責任較重之他方請求離婚；如雙方之有責程度相同者，則應許雙方均得請求
      離婚（民法親屬新論第二二六頁）」，「從而，縱上訴人有責，其責任亦較被
      上訴人為輕。依前述及九十二年七月三日上訴理由狀（即民法親屬新論第二五
      二頁）之說明，上訴人並無有責之離婚原因存在，雖就被上訴人而有之離婚原
      因之發生與有過失時，仍得請求非財產上之損害賠償」等情。惟查，依上訴人
      所提之「民法親屬新論」第二五二頁亦稱：「此項請求權，以受害人無過失為
      已足。所謂無過失，應解釋為被害人無有責之離婚原因存在，而非受害人就離
      婚原因之發生無過失，故受害人就他方而有之離婚原因之發生與有過失時，仍
      得請求非財產上之損害賠償（史著四六四頁）。如夫妻之一方，有有責之離婚
      原因存在者，則有過失，而不得為非財產上損害之請求」。因此，本件兩造就
      離婚皆有責任，兩造皆不得主張民法第一○五六條之非財產上損害賠償，自非
      「責任較輕一方得向較重一方請求損害賠償」之解釋。
（四）綜右所述，本件上訴人所援引高雄地院確定民事判決為請求之原因事實，而上
      揭判決係認定兩造婚姻破裂之事由可歸責於兩造，其過失或責任容有輕重，惟
      上訴人絕非無過失或責任之受害人，自不合民法第一○五六條之請求權要件，
      上訴人之上訴理由，誤解原審判決之文句，因民法第一○五六條之條文中為「
      無過失」，而非「無責任」，故法院判決書中援引法條規定，必須使用法條條
      文之用語，而不得另創「無責任之受害人」之用語，惟原審判決所謂「無過失
      之受害人」係指「無責之裁判離婚事由之受害人」，此由本件原審判決書中載
      明，上訴人就兩造婚姻之離婚事由皆應負有責任，並指出兩造之離婚事由係依
      民法第一○五二條第二項可證，故本件上訴人上訴並無理由。
三、證據：除援用第一審所提證據外，補提存款憑條影本四十紙、收據影本六十一紙
    、證明書影本八紙、剪報影本二件為證。
丙、本院依職權調閱台灣高雄地方法院八十九年度婚字第五九六號離婚案全卷。
    理      由
一、上訴人主張：兩造於民國七十六年五月九日結婚，婚後育有三子許庭彰、許展毓
    及許泰榕。因被上訴人於婚後均將其所得投入買賣股票，家中支出均由上訴人負
    責，如買賣股票虧損，即遷怒上訴人，且向上訴人索取金錢，若上訴人不從，便
    毆打上訴人。自八十二年五月十三日至八十九年二月四日止，計被上訴人共毆打
    上訴人八次，其中被上訴人於八十九年二月四日毆打上訴人，已經法院判決有期
    徒刑四月確定並經上訴人聲請核發通常保護令在案。上訴人因一再遭受被上訴人
    家庭暴力，不堪被上訴人同居之虐待，遂於八十九年三月十一日離家。並訴請原
    法院以八十九年度婚字第五九六號判決兩造離婚確定。該判決雖以兩造婚姻破裂
    之重大事由判准兩造離婚，惟婚姻之破裂始肇始於被上訴人之惡意虐待所致，上
    訴人並無有責之離婚原因存在，爰依民法第一千零五十六條第一項、第二項規定
    ，訴請判決被上訴人應給付上訴人非財產上之損害二百萬元及自擴張聲明狀繕本
    送達翌日起按年息百分之五計算之利息等情。（上訴人起訴請求七十萬元本息，
    上訴後擴張請求一百三十萬元，並減縮利息請求）。
二、被上訴人則以：依民法第一千零五十六條第二項規定提起非財產上損害賠償之訴
    ，以受害人無過失為要件，本件兩造經裁判離婚，係以兩造皆有過失為原因事實
    ，故本件上訴人之請求，為無理由，亦不同意上訴人追加之訴等語置辯。
三、按訴之變更或追加，非經他造同意不得為之，但第二百五十五條第一項第二款至
    第六款情形，不在此限，民事訴訟法第四百六十六條第一項定有明文。本件上訴
    人於上訴後擴張聲明請求之金額及減縮利息請求，係屬民事訴訟法第二百五十五
    條第一項第三款情形，自無庸被上訴人之同意，合先敘明。
四、次按「夫妻之一方，因判決離婚而受有損害者，得向有過失之他方，請求賠償。
    前項情形，雖非財產上之損害，受害人亦得請求賠償相當之金額。但以受害人無
    過失者為限」，民法第一千零五十六條第一項及第二項定有明文。則因判決離婚
    而受有損害者，請求他方賠償非財產上之損害，自以「受害人無過失」為限，始
    得為之。本件上訴人於原法院八十九年度婚字第五九六號離婚事件，係起訴主張
    「依民法第一千零五十二條第一項第三款不堪同居之虐待及第一千零五十二條第
    二項重大事由難以維持夫妻關係之規定訴請離婚，並擇一而為勝訴判決」，嗣經
    判決兩造離婚之結論係認「上訴人本於民法第一千零五十二條第二項之規定，請
    求准與被上訴人離婚為正當。上訴人另依同法條第一項第三款不堪同居之虐待之
    請求，即無庸再予論述」。此有該事件判決附卷可稽，並經本院函調該案卷核明
    ，且為兩造所不爭執，足可認實。上訴人於該離婚訴訟中，既是對上開二種離婚
    事由，以選擇合併方式主張，即請求擇一判決，而法院僅對「重大事由」加以審
    酌，並准判決離婚確定，而未審酌「不堪同居之虐待」，是上訴人依民法第一千
    零五十六條第一項及第二項規定請求損害賠償，僅能就判決離婚之事由，即「重
    大事由」加以審酌。經查：
（一）原法院八十九年度婚字第五九六號准兩造離婚之確定判決，對於認定「重大事
      由」之事實基礎，依其判決理由所載為：
    (1)原告提出八十二年五月十三日、八十二年九月十三日、八十二年十一月二十二
      日、八十二年十二月四日、八十三年八月二十一日、八十三年八月二十四日、
      八十六年十二月三十一日、八十九年二月六日之診斷證明書九紙，證明被告自
      八十二年五月間起至八十九年二月六日止多次毆打伊，被告亦提出許展毓八十
      二年八月十三日、九月十三日、八十六年八月三日之驗傷診斷證明書二紙及其
      本人八十二年九月十三日、八十二年十二月二十九日、八十三年八月二十四日
      、八十六年七月四日、八十六年十二月三十一日、八十九年二月四日之診斷證
      明書證明遭原告毆打受有傷害，而觀之前開兩造所呈之診斷證明書，其中八十
      三年八月二十四日之證明書中，原告受有「右耳下紅腫挫傷、背部多處紅腫、
      上腹部五Ⅹ五公分壓痛、右手三Ⅹ五公分、三Ⅹ五．五公分挫傷、左手三Ⅹ六
      公分挫傷、後腦部三Ⅹ五公分、五Ⅹ五公分壓痛」之傷害，而被告受有「前頸
      部淺紅疹四Ⅹ二公分、右手臂點狀抓傷痕約四處、左側背部淺紅疹十二Ⅹ八公
      分，右側頭部腫脹二Ⅹ二公分」之傷害，八十六年十二月三十一日之診斷證明
      書，原告受有「頭皮血腫一．五Ⅹ一．五公分併輕微腦震盪、右下腿擦傷」，
      被告受有「頭部外傷併前額裂傷」之傷害，顯見於八十三年八月二十四日及八
      十六年十二月三十一日兩造均有互相拉扯、毆打之情事。
    (2)被告雖否認八十二年五月十三日、九月十三日、十一月二十二日、十二月四日
      、八十三年八月二十一日、八十九年二月六日有毆打原告情事，或辯稱係為避
      免原告毆打許展毓，而出手防衛以致有拉扯情事，惟縱如被告所述原告有出手
      毆打許展毓情事，被告亦不因此而當然可以對於原告施用暴力致其受有傷害。
      再兩造經常吵架、打架情事，亦經訊之證人即兩造之子許庭彰到庭證稱：爸爸
      、媽媽常吵架，很像是為了許展毓的事情，罵得較兇時，就會打架，大部分是
      爸爸先動手，爸爸有時候用手打，有時候會拿東西摔媽媽，我經常看到他們打
      架等語，及證人即兩造之子許展毓證稱：爸爸媽媽有時候會打架，我看過很多
      次等語，足見原告曾多次遭受被告施用暴力情事，應堪認定。
    (3)兩造自八十二年五月間起，即常為次子許展毓是否遭原告體罰毆打之事發生爭
      吵，已經兩造之子許庭彰證述如前，且經本院依職權向中華兒童福利基金會家
      庭扶助中心調取許展毓之兒童保護個案資料附卷，是次子許展毓之問題長久以
      來已成為原告與被告爭吵之徵結所在。再被告曾於前開家庭個案訪談紀錄中，
      提及曾於八十三年一月一日與原告協議離婚，惟談判破裂，復於八十七年六月
      十日由被告書立離婚協議書情事，有前開訪談紀錄及原告所提之離婚書可稽，
      顯見兩造之感情長久以來，即處於不穩定之狀態，隨時有破裂之可能。
    (4)再被告於八十九年二月四日，在高雄縣大社鄉○○街十六巷二十八號，出手毆
      打原告及長子許庭彰，原告向本院聲請保護令，經本院以八十九年家護字第一
      三二號核發通常保護令情事，亦經本院依職權調閱前開卷案查明屬實，且經證
      人即兩造之長子許庭彰於保護令事件中證稱：「我見到我爸爸持紅色磚頭打我
      媽車子擋風玻璃，當與我媽媽及弟弟許泰榕坐在車內，準備逃走，車子擋風玻
      璃打破後，我媽媽就開車逃走，因為那天爸爸將媽媽壓在洗衣機前，用拳頭一
      直打媽媽的背部」等語，益見被告對於原告施用暴力之情形長久以來未見改善
      。又原告於八十九年三月十一日搬出兩造共同住處，迄今均未共同居住情事，
      亦為兩造所不爭執，雖被告具狀表明深愛原告，不願小孩變成單親家庭，惟均
      未具體提出如何改善兩造糾紛之方法，或諮詢相關之專業機構。而於本院就子
      女監護權部分函請高雄市政府社會局訪視，經該局派社工員訪視後，亦認：原
      告與被告之婚姻已呈現敵對狀態，彼此互相抹黑、攻擊對方，被告對於到專業
      機構接受諮商並未感到迫切需要等語，有該局八十九年七月二十一日函所附之
      訪視報告可稽，是兩造之婚姻已呈敵對與破裂之狀態。
    (5)兩造間長期因孩子管教問題致生衝突及互毆之情事，被告亦曾於八十七年六月
      十日書立離婚協議書，兩造實際分居達一年，許庭彰、許泰榕與原告同住，許
      展毓則與被告同住等情，已如前述，而婚姻生活之本質在於夫妻間共同生活，
      相互扶持，如夫妻之一方在主觀上已無繼續維持婚姻存在之意願，兩造在客觀
      上復無共同生活之實質，則婚姻生活顯失其真實之意義，應可認有難以維持婚
      姻之重大事由存在。
（二）觀之上開確定判決所認定之離婚事由，既係基於民法第一千零五十二條第二項
      難以維持婚姻之重大事由，而此「重大事由」，乃是兩造有經常吵架、打架、
      互毆、互相敵視、攻訐、互控等行為，致使兩造婚姻呈現敵對與破裂狀態。上
      訴人雖多次遭受被上訴人施加暴力，但上訴人亦有互毆情事，而兩造長期因孩
      子管教問題致生衝突及互毆之情事，均未據兩造尋求解決，終致分居，上訴人
      自非全無責任，其於兩造婚姻之維持顯未盡心力，不能單責被上訴人一方，是
      被上訴人辯稱判決離婚之事由，兩造過失容有輕重，然上訴人非無過失之受害
      人云云，尚堪採信。而構成兩造離婚之重大事由，既因雙方在主觀上已無繼續
      維持婚姻存在之意願，在客觀上復無共同生活之實質，兩造婚姻生活顯已失其
      真實之意義，其婚姻難以維持，上訴人不能謂為全無過失，足證上訴人主張其
      並無有責之離婚原因存在，自無過失云云，即無可採。
五、綜據上述，上訴人於判決離婚之事由，既非全無過失，則其請求被上訴人賠償非
    財產上之損害，自與民法第一千零五十六條第一項及第二項規定不合，從而，其
    起訴請求被上訴人應給付七十萬元本息及擴張請求被上訴人給付一百三十萬元本
    息，均為無理由，不能准許。原審就上開起訴請求部分，為上訴人敗訴之判決，
    並無違誤，上訴意旨求予廢棄改判，非有理由，應予駁回。上訴人追加擴張聲明
    部分亦無理由，應予駁回。至兩造其餘攻擊防禦之方法，核與判決之基礎不生影
    響，不予一一論述，附此敘明。
六、據上論結，本件上訴及追加之訴均為無理由，依民事訴訟法第四百四十九條第一
    項、第七十八條，判決如主文。
中      華      民      國    九十二    年      九      月    廿四    日
                                      臺灣高等法院高雄分院民事第五庭
~B1審判長法  官  蔡明宛
~B2      法  官  曾錦昌
~B3      法  官  林健彥
正本係照原本作成。
如對本判決上訴，須於判決送達後二十日內向本院提出上訴狀，其未表明上訴理由者
，應於上訴後二十日內向本院提出上訴理由書（均須按他造當事人之人數附繕本）。
上訴時應提出委任律師或具有律師資格之人之委任狀，並依附註條文規定辦理。
中      華      民      國    九十二    年      九      月    二十五    日
~B法院書記官  葉淑華
附註：
民事訴訟法第四百六十六條之一：對於第二審判決上訴，上訴人應委任律師為訴訟代
理人，但上訴人或其法定代理人具有律師資格者，不在此限。
上訴人之配偶、三親等內之血親、二親等內之姻親，或上訴人為法人、中央或地方機
關時，其所屬專任人員具有律師資格並經法院認適當者，亦得為第三審訴訟代理人。
第一項但書及第二項情形，應於提起上訴或委任時釋明之。


司法院資訊處製作；財團法人民間司法改革基金會備份。
